【裁判字號】    98,勞訴,37
【裁判日期】    980715
【裁判案由】    給付退休金
【裁判全文】
臺灣臺北地方法院民事判決              98年度勞訴字第37號
原      告  丙○○
訴訟代理人  楊進興律師
複代理人    楊揚律師
被      告  大有巴士股份有限公司
法定代理人  乙○○
訴訟代理人  邱育彰律師
上列當事人間給付退休金事件，本院於民國98年6月17日言詞辯
論終結，判決如下：
    主  文
原告之訴及假執行之聲請均駁回。
訴訟費用由原告負擔。
    事實及理由
一、原告起訴主張：伊自民國72年11月21日起受僱訴外人福和客
    運股份有限公司（下稱福和公司），嗣福和公司與被告合併
    ，被告承諾原告任職福和公司期間年資併計，原告乃繼而受
    僱被告擔任副總經理，因被告於94年間經營發生財務困難，
    鼓勵員工自請退休以減輕人事開支，伊時已工作15年以上且
    年滿55歲，遂於94年6月30日自請退休，經被告核准，則以
    伊自福和公司適用勞動基準法之73年7月30日起至94年6月30
    日自請退休之日止，年資共計20年又11個月，以伊退休前6
    個月平均薪資新台幣（下同）112,100元計算，被告應給付
    伊退休金4,035,600元。又因被告當時財務困難，伊遂同意
    被告分期給付退休金，然被告除支付4萬元外，其餘退休金
    未續支付，乃依勞動基準法第55條規定，提起本件訴訟，並
    聲明：被告應給付原告3,995,600元，及自支付命令狀繕本
    送達被告之翌日起至清償日止，按年息5％計算之利息。併
    陳明願供擔保請准宣告假執行。
二、被告則以：原告係自81年6月11日起始至被告公司任職，職
    銜自始即為副總經理，上下班無需打卡，且非以提供勞務為
    主要工作內容，與被告間應屬委任而非勞動契約關係。且福
    和公司現仍為一獨立且現存之法人，原告任職福和公司期間
    法律關係為委任或僱傭亦不明瞭，被告否認曾同意承認原告
    於福和公司工作之年資，則以原告任職被告處期間未達15年
    ，原告無從依勞動基準法第53條規定自請退休，伊請求被告
    給付退休金即無理由等語置辯，並聲明：原告之訴及假執行
    之聲請均駁回。
三、本件兩造經協議後爭執及不爭執事項如後（見本院卷第47頁
    背面）：
  (一)不爭執事項：
  1.原告於81年6月10日前係受僱訴外人福和公司。
  2.原告自81年6月11日起任職於被告公司擔任副總經理職務，
    離職前6個月每月薪資均為112,100元（含底薪80,000元、特
    支費30,000元、年資津貼2,100元）。
  3.原告於94年6月30日以伊已工作15年以上且年滿55歲為由自
    請退休，該自請退休之意思表示已達到被告。
  (二)爭執事項
  1.兩造間之契約關係究為僱傭契約？抑或為委任契約？是否具
    備勞工與雇主間之從屬性，而有勞動基準法之適用？
  2.原告主張其任職於福和公司之年資，得與任職於被告公司之
    年資併計，是否有據？
  3.原告依勞動基準法第55條規定請求被告給付退休金，是否有
    據？
四、得心證之理由：
  (一)按勞動基準法所規定之勞動契約，係指當事人之一方，在從
    屬於他方之關係下提供職業上之勞動力，由他方給付報酬之
    契約。而所謂委任係指委任受任人處理事務之契約而言，委
    任之目的，在一定事務之處理，故受任人給付勞務，僅為手
    段，除當事人另有約定外，得在委任人所授權限範圍內，自
    行裁量決定處理一定事務之方法，以完成委任之目的。至所
    謂僱傭則係受僱人為僱用人服勞務之契約而言。僱傭之目的
    ，僅在受僱人單純提供勞務，有如機械，對於服勞務之方法
    毫無自由裁量之餘地。兩者之內容及當事人間之權利義務均
    不相同（最高法院83年度台上字第1018號判決要旨可資參照
    ）。故委任契約與僱傭契約，固均具勞務供給之性質，然在
    委任契約係以處理事務為契約之目的，其給付勞務僅為一種
    手段，在僱傭契約則以供給勞務本身為目的，除供給勞務外
    ，別無其他目的，提供勞務者受僱主之指揮監督，具有從屬
    性，此乃勞動契約之特色。又勞動契約之從屬性，具有下列
    內涵：1.人格從屬性：即受僱人在雇主企業組織內，對自己
    作息時間不能自由支配，勞務給付之具體詳細內容非由勞務
    提供者決定，而是由勞務受領者決定，受僱人需服從雇主權
    威，並有接受懲戒或制裁之義務。2.經濟上從屬性：即受僱
    人並非為自己之營業勞動而是從屬於他人，為該他人之目的
    而勞動，受僱人不能用指揮性、計劃性或創作性方法對自己
    所從事工作加以影響。3.組織上從屬性：受僱人完全被納入
    雇主之生產組織與經濟結構體系內，並與同僚間居於分工合
    作狀態（參見最高法院81年度台上字第347號判決意旨），
    與委任契約之受任人，以處理一定目的之事務，具有獨立之
    裁量權者有別。又公司之員工與公司間係屬僱傭關係或委任
    關係，應以契約之實質關係為判斷，即以渠等間勞務供給契
    約於提供勞務時有無時間、場所之拘束性，及對勞務給付方
    法之規制程度，雇主有無一般指揮監督權等因素，作一綜合
    判斷。
  (二)經查，原告自在被告處任職之始，即擔任被告之副總經理職
    務，為兩造所不爭執，原告雖主張伊與被告間屬勞動契約關
    係云云，然查，原告在被告公司任職期間無需簽到、退，請
    假只需以口頭向總經理或董事長報備，薪資內容沒有加班費
    、例假出勤、全勤等獎金，也沒有考懲或考績，且原告對於
    一定金額的零用金有批核權限，也可以面試、進用一般行政
    人員，其下轄業務部、技務部、總務部等部門，關於該等部
    門之事項如果原告可以決定就執行，無需完全聽命於董事長
    ，因依其職務有部分授權，如果不能決定則向董事長及董事
    會報告，經董事會決議後交由原告執行等情，業經證人即被
    告公司前任董事長甲○○到庭證述明確（見本院卷第66頁背
    面及67頁），堪認原告任職被告公司期間，工作時間與其他
    員工相比較為彈性，對於自己作息時間尚屬能支配，且於被
    告公司人事確有統御權限，是被告抗辯原告非單純提供勞務
    ，被告對原告無一般指揮監督權限等語，堪可採信。
  (三)又以現代企業規模擴大，分層分工負責、管理乃事所當然，
    企業組織中不可能有任何人得享有「絕對」權限，全然不受
    節制與監督，縱令董事長，亦必須受監察人及全體股東之監
    督，以維持企業秩序。查原告於擔任被告公司副總經理期間
    ，執掌被告之業務部、技務部、總務部等部門，關於該等部
    門事務原則上原告可以自己決定，業經證人甲○○證述如前
    ，則原告對於上開部門自有相當之重要事項之決策權，其縱
    在部分事務之處理，或有接受被告董事長或董事會指示之情
    事，惟屬為公司之利益為考量地服從，伊仍可運用指揮性、
    計劃性或創作性，對自己所處理之事務加以影響，與勞動契
    約之受僱人，在人格上及經濟上完全從屬於雇主，對雇主之
    指示具有規範性質之服從，並不相同。則綜合上開事證總體
    觀察，原告之任職既有相當之獨立裁量權限，不具有人格上
    或經濟上從屬性，原告與被告間乃屬經理人之委任關係，並
    無勞動基準法之適用。是以，被告抗辯兩造間為委任契約關
    係，核屬可採，原告主張兩造間之關係為勞動基準法上之勞
    動契約，並非可取。故原告主張伊得依勞動基準法第53條規
    定自請退休，並依同法第55條規定請求被告給付退休金云云
    ，亦無依據。
  (四)原告雖復以被告係以薪資名目發給伊薪水，並為伊加入勞工
    保險等節，為伊係屬勞工之證明方法，並提出薪資證明、勞
    工保險被保險人投保資料表等為佐（見本院97年度促字第23
    786號卷第4、5頁、本院卷第28至32頁），惟按員工對雇主
    是否得適用勞動基準法請求給付，應以其間實質關係為判斷
    ，不因其他職稱、薪資名目而受影響。本件兩造間契約關係
    屬委任關係，已如前述，雖被告以薪資名目給付原告報酬，
    亦僅足證明被告曾給付原告提供勞務之代價，不得以此逕謂
    兩造間為勞動契約關係；而參加勞工保險者，非必即為勞動
    基準法所稱之勞工，此由勞工保險條例第8條第1項第3款規
    定雇主亦得加入勞工保險自明，是原告經由被告參加勞工保
    險乙節，亦不得作為伊係勞工，且兩造間有僱傭關係之有利
    證據。另查，被告雖不爭執被告曾於96年間給付原告4萬元
    （見本院卷第72頁背面），然本件兩造間另有票款債務糾紛
    ，業經被告提出他案之言詞辯論筆錄供參（見本院卷第84至
    89 頁），且為原告所不爭執，則被告給付原告上開款項目
    的為何，即容有疑，亦不能據此即認被告有給付原告退休金
    之義務，併此陳明。
五、綜上所述，本件兩造間所成立者係委任契約，尚無勞動基準
    法之適用，故原告以伊已符合勞動基準法第53條第1款之規
    定，而依同法第55條規定請求被告給付退休金3,995,600元
    ，及自支付命令送達被告之翌日起至清償日止，按年息5％
    計算之利息，為無理由，不應准許。又原告之訴既經駁回，
    其假執行之聲請亦失所附麗，應併予駁回。
六、本件事證已臻明確，兩造其餘之攻擊防禦方法及舉證，經本
    院審酌後，認均不足以影響本判決之結果，毋庸一一論列，
    併此敘明。
七、據上論結，本件原告之訴為無理由，依民事訴訟法第78條，
    判決如主文。
中    華    民    國    98    年    7     月    15    日
                    勞工法庭    法  官  管靜怡
以上正本係照原本作成
如對本判決上訴，須於判決送達後20日內向本院提出上訴狀
中    華    民    國    98    年    7     月    15    日
                                書記官  張婕妤


司法院資訊處製作；財團法人民間司法改革基金會備份。
